臺灣臺中地方法院民事判決
                                    110年度中簡字第955號
原      告  蔡岳縉  

            張曉娟  

參  加  人  太尹建設開發股份有限公司

法定代理人  張曉娟  
            蔡恩惠  
共      同
訴訟代理人  蔡恩惠  
被      告  財政部中區國稅局

法定代理人  吳蓮英  
訴訟代理人  陳青穗  
            許芳禎  
上列當事人間請求回復所有權事件，本院於民國111年10月24日
言詞辯論終結，判決如下：
    主    文
原告之訴駁回。
訴訟費用由原告負擔。
    理    由
一、原告主張：原告張曉娟為太尹建設開發股份有限公司（下稱
    太尹公司）法定代理人，為擔保太尹公司涉嫌逃漏民國84年
    度營業稅之違章案件（下稱系爭違章案件）之欠稅款，曾以
    其所有之臺中市○○區○○○段000000地號土地（改編後為錦州
    段446地號土地，下稱系爭土地）設定抵押權予臺中市稅捐
    稽徵處，其後，被告因機關移撥調整而接辦營業稅稽徵業務
    ，嗣因太尹公司逾期未繳納前開欠稅款，另經被告所屬民權
    稽徵所持抵押權設定之債權證明為執行名義，函請法務部行
    政執行署臺中分署辦理強制執行，並由被告承受系爭土地；
    然太尹公司前開違章案件則經臺灣高等法院臺中分院以98年
    度重上更(四）第109號判決（下稱系爭刑事判決）認定無構
    成逃漏營業稅、營利事業所得稅之實質漏稅行為，依此，被
    告就系爭抵押權擔保之債權業已不存在，被告取得系爭土地
    所有權欠缺法律上之原因，而有不當得利之情形，太尹公司
    既無逃漏營業稅之情事，則原告張曉娟所提供擔保並設定抵
    押權予被告之系爭土地，所擔保之債權已不存在，卻遭強制
    執行，致原告張曉娟權利受損，被告即構成不當得利，原告
    張曉娟因而得依民法不當得利之法律關係，請求被告返還系
    爭土地，而原告張曉娟另已將前開不當得利返還請求權讓與
    原告蔡岳縉（原名蔡尹文），為此，爰依不當得利之法律關
    係提起本件訴訟，並聲明：被告應將系爭土地之所有權回復
    登記予原告蔡岳縉等語。
二、被告則以：張曉娟為太尹公司負責人，於81年8月間因取得
    鼎佑暘公司開立之統一發票作為不實進項憑證申報扣抵銷項
    稅額使用，經臺中市捐稽徵處（現為台中市政府地方稅務局
    ）查獲違章，開立6327號違章案件罰鍰繳款書，對太尹公司
    補徵營業稅及科處罰鍰（下稱系爭行政處分），經太尹公司
    提起訴願，並於87年2月17日提供系爭土地在內等4筆土地設
    定抵押權予臺中市稅捐稽徵處（下稱系爭抵押權），擔保滯
    欠之84年度營業稅及罰鍰，並於同年2月23日完成地抵押權
    設定登記，其後，太尹公司就系爭行政處分所提再訴願，則
    於87年7月2日經駁回確定；此外，被告前於92年間經機關移
    撥辦理營業稅稽徵業務，因太尹公司逾期未繳清欠稅款，被
    告所屬民權稽徵遂聲請本院拍賣系爭土地，經本院於94年11
    月22日以94年度中拍字第177號裁定准許拍賣系爭土地，並
    於同年12月24日確定，再經被告所屬民權稽徵所於104年06
    月12日聲請法務部行政執行署臺中分署執行系爭土地拍賣程
    序，且前開程序因無人應買而終結，被告所屬民權稽徵所遂
    依「國稅稽徵機關承受法務部行政執行屬各分署無法拍定不
    動產作業要點」承受系爭土地。依此，系爭抵押權擔保之債
    權既為太尹公司84年度營業稅違章事件所應繳納予國庫之營
    業稅本稅與罰鍰，且系爭行政處分經太尹公司提起訴願、再
    訴願後均已經駁回確定，則被告持以聲請拍賣抵押物，並非
    無法律上原因而受有利益，被告聲請拍賣系爭土地及承受系
    爭土地等公務行亦無違法事由，被告並未受有何不當得利，
    原告張曉娟對被告自不得主張不當得利返還請求權，亦無將
    該請求權讓與原告蔡岳縉之可能等語，並聲明：原告之駁回
    。
三、本院得心證之理由
  ㈠原告張曉娟主張其為太尹公司法定代理人，81年間曾取得鼎
    佑暘公司開立之統一發票（銷項稅額）使用，經臺中市捐稽
    徵處查獲違章，並核定補徵營業稅及科處罰鍰，原告張曉娟
    則提供其所有之系爭土地設定抵押權予臺中市稅捐稽徵處，
    以擔保太尹公司就爭違章案件之欠稅款，其後，被告因機關
    移撥調整接辦營業稅稽徵業務，被告所屬民權稽徵所因太尹
    公司逾期未繳納滯欠稅款而聲請拍賣系爭土地，然因無人應
    買而終結，並由被告所屬民權稽徵所承受系爭土地等情，有
    提供不產設定抵押權同意書、抵押權設定契約書、他項權利
    證明書、土地登記第一類謄本、本院系爭裁定確定證明書附
    卷可參，並為被告所不爭執，本院自得採為判決之基礎。
　㈡按無法律上之原因而受利益，致他人受損害者，應返還其利
    益。民法第179條前段定有明文。次按當事人主張有利於己
    之事實者，就其事實有舉證之責任。民事訴訟法第277條前
    段亦有明文。依此，受損害之人就所主張不當得利情事之「
    無法律上原因」、「受有利益」、「受有損害」等要件事實
    ，應負舉證責之責。查太尹公司就補徵營業稅及違反稅捐稽
    徵法科處罰鍰事件，對系爭行政處分即臺中市稅捐稽徵處違
    章案件第6327號罰鍰繳款書提起訴願，經駁回後，因不服原
    決定機關86年7月30日86府訴三字第162127號訴願決定，提
    起再訴願，另經財政部決定再訴願駁回乙節，有財政部再訴
    願決定書附卷可參（本院卷第103頁），其後，太尹公司未
    再提出行政訴訟，再訴願書業已確定等情，有前開繳款書、
    再訴願決定書附卷可考，並經兩造陳明在卷（本院卷第350
    、374頁），此外，被告所屬民權稽徵所以原告張曉娟逾期
    繳納滯稅款，聲請拍賣系爭土地，並經本院94年度中拍字第
    177號裁定准予拍賣，再者，被告所屬民權稽徵所嗣則持系
    爭裁定向法務部行政執行屬臺中分署聲請就系爭土地強制執
    行，業經執行完畢等節，則經本院調閱法務部行政執行屬臺
    中分署100年度他執字第37號核閱無訛，準此，系爭行政處
    分既未經撤銷，原處分現仍合法有效，則被告持以聲請系爭
    裁定並據以聲請對系爭土地為強制執行，難認欠缺法律上原
    因；從而，原告主張被告受有不當得利，即非有據，並非可
    採。至原告固主張前案刑事判決認定事實已有更易，遂據以
    主張被告受有不當得利等語，然刑事訴訟與民事訴訟所採行
    之證據法則（如優勢證據）、審理原則（如處分權主義）並
    非相同，殊無從援引刑事判決所為事實認定，作為民事判決
    依據，原告前開主張，要有誤解，附此敘明。
  ㈢至原告起訴後聲明追加：1.本院94年度中拍字第177號拍賣抵
    押物事件送達不合法、2.系爭違章案件非爭執系爭土地設定
    最高限額抵押權擔保之稅捐債權範圍、3.系爭違章案件稅捐
    核課期間已罹於時效、4.被告於91年度房稅執字第10324號
    執行事件參與分配之執行名義，並非為系爭土地抵押權擔保
    效力所及、5.系爭土地設定之抵押權已罹於除斥期間而消滅
    等基礎事實，用以主張原告承受系爭土地均欠缺法律上原因
    乙節，則經裁定駁回確定，有本院111年度簡抗字第16號民
    事裁定附卷可考（本院卷第440之1頁），自非本件起訴效力
    範圍所及，附此敘明。
四、綜上，原告依不當得利、民法第765、184條第1項、第297條
    第2項之法律關係，主張被告受有不當得利，請求被告將系
    爭土地回復予被告蔡岳縉所有，為無理由，應予駁回。
五、訴訟費用負擔之依據：民事訴訟法第78條。
中　　華　　民　　國　 111　　年　　11 　　月　　23　日
                  臺灣臺中地方法院臺中簡易庭
                                  法　官　陳航代
以上正本係照原本作成。
如不服本判決，應於送達後20日內，向本院提出上訴狀並表明上
訴理由，如於本判決宣示後送達前提起上訴者，應於判決送達後
20日內補提上訴理由書（須附繕本）。如委任律師提起上訴者，
應一併繳納上訴審裁判費。 
中　　華　　民　　國　　111 　年　　11　　月　　23　　日
                                  書記官  王梓芸